臺灣高等法院臺中分院民事判決
110年度上字第229號
上  訴  人  蔣敏一  
訴訟代理人  林世祿律師
複代理人    江欣鞠  
被上訴人    大陽食品工業股份有限公司

法定代理人  張倫毓  
訴訟代理人  蕭志英律師
上列當事人間請求確認股東關係存在等事件，上訴人對於中華民
國110年4月14日臺灣彰化地方法院109年度訴字第548號第一審判
決提起上訴，本院於110年11月30日言詞辯論終結，判決如下：
    主  文
上訴駁回。
第二審訴訟費用由上訴人負擔。
    事實及理由
甲、程序方面：
    按第二審訴之變更或追加，非經他造同意，不得為之；但擴
    張或減縮應受判決事項之聲明者，不在此限，民事訴訟法第
    446條第1項、第255條第1項第3款定有明文。本件上訴人原
    上訴聲明為：確認兩造間股數2,000股之股東關係存在。嗣
    於本院審理中，減縮聲明為：確認兩造間股數1,800股之股
    東關係存在（見本院卷第197頁），核屬減縮應受判決事項
    之聲明，依上開說明，應予准許。
乙、實體方面： 
壹、上訴人主張：被上訴人在民國57年創立，上訴人是原始創設
    股東，當時董事長張尚珍是上訴人的舅舅，57年3月1日被上
    訴人股東7人，股數18,000股，股款新台幣（下同）180萬元
    ，上訴人股數2,000股，因上訴人遠居台北，並未參與公司
    事務，只有單純出資。上訴人當時因為生意失敗有刑事訴訟
    ，後來遭通緝遠居國外，直到最近撤銷通緝後回國，發現上
    訴人之股數於62年減少為1,800股，而1,800股全數於64年5
    月1日轉讓與張尚珍之子張維仁，但上訴人從未同意出讓股
    份。上訴人當時因資金及業務常需奔波外國，被上訴人從未
    通知開會，上訴人未曾出席被上訴人股東臨時會或董事會，
    被上訴人股東名簿變動應是張尚珍未經上訴人同意，偽造文
    書將上訴人股份過戶予當時未成年年紀尚小之張維仁，張維
    仁並未合法取得股份，上訴人仍然是被上訴人股東，自有提
    起本件確認之訴必要，爰依民事訴訟法第247條規定，請求
    確認兩造間股數2,000股之股東關係存在等語（原審為上訴
    人敗訴之判決，上訴人聲明不服，提起上訴，並減縮聲明）
    。其上訴聲明為：㈠原判決廢棄。㈡確認兩造間股數1,800股
    之股東關係存在。。
貳、被上訴人則以：被上訴人成立於57年5月2日，原始股東為張
    尚珍（現負責人父親）、張賴美華、上訴人（當時1,000股
    ）、蔣張硯、蔣敏良（上訴人之兄弟）、賴清圳、張胡偏等
    7人，後因股東變動為8人而有股權之變動（蔣張硯、賴清圳
    、張胡偏退出；蔣敏成、陳玉峯、陳玉海、陳玉鼎加入），
    上訴人之股數為900股，已發行總股數（9,000股）及資本額
    （90萬元）不變。嗣於62年10月1日，上開8名股東認足股份
    總數，並繳納股款完畢，上訴人之股數為1,800股。依被上
    訴人股東名簿所示，上訴人之1,800股（數）已於64年5月1
    日轉讓予張維仁，被上訴人對於股東的股份轉讓並無置喙餘
    地。上訴人自57年起均擔任被上訴人董事及常務董事，並於
    57年3月18日至64年3月18日期間均親臨出席董事會議、臨時
    股東會，上訴人在64年5月1日將系爭股份轉讓前，於64年3
    月18日上午10時，亦曾出席被上訴人的臨時股東會，並以兼
    任董事名義出席參與決議，上訴人稱其不知原有股份轉讓，
    不符常情。本件已事隔45年多，倘若上訴人有該股份之權利
    存在，何以均未曾主張其股份權利。且上訴人之股數變動至
    遲發生於00年0月0日，不論其主張侵權行為或不當得利，均
    已罹於時效等語，資為抗辯。並答辯聲明：上訴駁回。
叄、不爭執事項及本件爭點（見本院卷第183-186頁）：
一、兩造不爭執事項：
  ㈠對於經濟部中部辦公室下列有關被上訴人公司資料，形式上
    真正不爭執：
  ①57年公司登記事項表（訂立章程：57年3月18日），資本總額
    180萬元，股份總數18,000股，每股100元，已發行股數9,00
    0股（原審卷一第287頁）。
  ②62年9月1日股東臨時會，決議增加資本發行9,000股，連同原
    發行9,000股，合計為18,000股，每股100元（原審卷一第27
    1-273頁）。
  ③64年11月10日股東臨時會，決議資本由180萬元，再發行新股
    180萬元，分18,000股，增資後為360萬元，股數由18,000股
    增為36,000股，每股100元（原審卷一第249-253頁）。
  ④65年11月31日股東臨時會，決議資本由360萬元，再發行新股
    240萬元，分24,000股，增資後為600萬元，股數由36,000股
    增為6萬股，每股100元（原審卷一第243-247頁）。
  ⑤69年10月30日臨時股東會，決議修改公司章程，當時資本由6
    00萬元，分6萬股，每股100元（原審卷一第233-235頁）。
  ⑥71年10月1日股東臨時會，決議資本由600萬元，再發行新股6
    00萬元，分600股，增資後為1200萬元，股數由600股增為1,
    200股，每股1萬元（原審卷一第227-331頁）。
  ⑦73年12月21日股東臨時會，決議資本由1200萬元，再發行新
    股600萬元，分600股，增資後為1800萬元，股數由1,200股
    增為1,800股，每股1萬元（原審卷一第221-225頁）。
  ⑧85年9月1日董事會，決議資本由1800萬元，再發行新股700萬
    元，分700股，增資後為2500萬元，股數由1,800股增為2,50
    0股，每股1萬元（原審卷一第191頁）。
  ⑨88年11月14日董事會，決議資本由2500萬元，再發行新股250
    0萬元，分2,500股，增資後為5000萬元，股數由2,500股增
    為5,000股，每股1萬元（原審卷一第187頁）。
  ⑩89年8月30日董事會，決議資本由5000萬元減少1191萬元，減
    資後為3809萬元，股數由5,000股減為3,809股，每股1萬元
    （原審卷一第183頁）。
  ⑪90年11月4日股東臨時會，決議資本由3809萬元減少1500萬元
    ，減資後為2309萬元，股數由3,809股減為2,309股，每股1
    萬元（原審卷一第177頁）。
  ⑫104年11月8日股東臨時會，決議資本由2309萬元減少1109萬
    元，減資後為1200萬元，股數由2,309股減為1,200股，每股
    1萬元（原審卷一第135頁）。
  ㈡對於以下資料形式上不爭執：
  ①57年公司登記事項表，董事3人，監察人1人，董事包括上訴
    人在內（原審卷一第21-25頁公司登記及變更事項卡、第287
    -290頁公司變更登記事項卡及董事會議事錄），57年3月18
    日議事錄記載上訴人有出席董事會（上訴人爭執實際有無到
    場）。
  ②公司變更登記事項表（58年12月15日修正），董事7人，監察
    人1人，股東會會議紀錄出席股東8人，因修改章程及董事監
    察人股份有部分轉讓，應改選董事監察人案，決議選出7人
    為董事，包括上訴人為董事；同日董事會決議錄，記載董事
    7人全體出席，選出3位常務董事，包括上訴人為常務董事（
    原審卷一第281-285頁）。
  ③經濟部中部辦公室書函（原審卷一第389-390頁）表示：股東
    7人之股東名簿，是與57年4月1日向前台灣省政府建設廳申
    請設立登記時附件相符；股東8人之股東名簿，核與於58年1
    2月19日申請修正章程變更登記及申報董事監察人任期中，
    持股異動所附文件相符。基於股份自由轉讓原則，以當時向
    公司辦理過戶手續為準。
  ㈢依上訴人入出境資料所示（原審卷二第13-52頁），上訴人最
    早申請資料為63年8月3日入境，64年2月6日出境；64年2月9
    日入境，64年6月8日出境（原審卷二第14-16頁）；64年6月
    23日入境（原審卷二第18頁），中間數度入境，95年間經免
    訴判決，96年1月9日入境後，又有出入境紀錄（原審卷二第
    9頁）。
  ㈣被上訴人在57年設立登記時，股東有7人，上訴人為股東且記
    載股數為2,000股，持有已發行股數1,000股（見109年度員
    簡字第111號卷〔下稱員簡卷〕第21頁、原審卷一第311頁股東
    名簿）。58年12月19日申請修正章程變更登記及申報董事監
    察人任期時，股東有8人，上訴人股數變更為1,800股，持有
    已發行股數900股（原審卷一第310頁股東名簿、第389-390
    頁經濟部中部辦公室書函）。62年9月1日變更登記時，上訴
    人仍為股東並兼任常務董事（員簡卷第19-20頁變更登記事
    項卡）。62年10月1日時上訴人持股1,800股（員簡卷第23頁
    、原審卷一第27、307-309頁股東名簿）。
  ㈤依股東名簿記載，上訴人前項1,800股於64年5月1日由張維仁
    承讓，此時張維仁持股數增為3,800股（原有1,600股，加上
    訴人1,800股，同時承讓張尚珍400股，見員簡卷第27頁即原
    審卷一第306頁股東名簿、原審卷一第30頁張尚珍出資額變
    更登記，張尚珍為張維仁之父、上訴人之舅舅）。嗣張維仁
    將3,800股全數出脫，於65年11月30日繳納股款之7位股東當
    中，張維仁已非股東而無股份（原審卷一第304頁）。74年1
    月15日時張維仁再度持股30股（原審卷一第302頁股東名簿
    ），並曾出任董事且有持股變化（原審卷一第61-62頁公司
    登記事項卡、第300-301頁股東名簿），目前已無持股。
二、本件爭點：
  ㈠上訴人主張張尚珍於64年5月1日偽造上訴人出讓股份相關文
    件，將1,800股（下稱系爭股份）轉讓給張維仁，有無理由
    ？
  ㈡基於上開爭點㈠，上訴人請求確認兩造間股數1,800股之股東
    關係存在，有無理由？
  ㈢兩造不再提出其他爭點。　　
肆、本院判斷：
一、上訴人主張張尚珍偽造伊出讓系爭股份，無理由：
　㈠上訴人主張張尚珍於64年5月1日偽造上訴人出讓股份相關文
    件，將系爭股份轉讓給張維仁等語，被上訴人否認其情，應
    由上訴人就偽造之事舉證證明。查依被上訴人之公司登記事
    項卡(表)及股東名冊(簿)記載，被上訴人在57年設立登記時
    ，上訴人為股東且記載股數為2,000股，58年12月19日申請
    修正章程變更登記及申報董事監察人任期時，上訴人股數變
    更為1,800股，62年9月1日及同年10月1日時，上訴人仍持股
    1,800股，嗣於64年5月1日系爭股份全數由張維仁承讓，其
    後上訴人即無持股等情，為兩造所不爭執（見不爭執事項㈣㈤
    ；員簡卷第21-23、27頁、原審卷一第第21-105頁之第34、3
    6頁、第300-311頁之第307-311頁）。雖上訴人否認上開64
    年5月1日記載事項之實質真正，然上開公司登記資料均屬被
    上訴人當年檢送經濟部核准備查之資料，有經濟部109年1月
    31日經授中字第10934006370號及109年5月12日經授中字第1
    0934034800號函暨經濟部中部辦公室109年5月7日經中三字
    第10934511540號函附卷可稽（見員簡卷第17頁、原審卷一
    第299、19頁），具有公示性，可信其真。且上開經濟部109
    年5月12日函文所附被上訴人歷次登載有案之股東名冊，其
    中原審卷一第306頁明確記載上訴人系爭1,800股於64年5月1
    日由張維仁承讓，則上訴人系爭股份於斯時已移轉予張維仁
    之事實，自有所據。上訴人空言主張此移轉登記為張尚珍所
    偽造，既未指明張尚珍究竟如何偽造之情節，復無證據以實
    其說，要屬臆測之詞，無從採信。又上訴人自57年間被上訴
    人公司設立起即擔任董事（見不爭執事項㈡①②），依修訂章
    程為62年9月1日之公司變更登記事項卡所載（見原審卷一第
    261-262頁），上訴人為7人董事之一，任期自62年10月31日
    起3年，但修訂章程為64年5月25日之公司變更登記事項卡所
    載（見原審卷一第261-262頁），董事僅餘3人（張尚珍、王
    碧蓮、張煥葉，見原審卷一第255-256頁），即上訴人此後
    不復為股東兼董事，此核與原審卷一第306頁公司股東名簿
    記載上訴人於64年5月1日轉讓出清股份相符。況依原審卷一
    第306頁公司股東名簿所示，64年5月1日同時移轉股份者尚
    有蔣敏成、蔣敏良、陳玉鼎、陳玉峯、陳玉海等人，依被上
    訴人所陳，蔣敏成、蔣敏良為上訴人之兄弟，上訴人之母蔣
    張硯為陳玉鼎之妻姐，陳玉鼎與陳玉峯、陳玉海為兄弟，而
    蔣張硯為張尚珍之姐，係前股東，當時尚健在，即在64年5
    月1日此時間點，上訴人家族均退出被上訴人公司，就此上
    訴人並未爭執其家人均已過戶之事實，且稱上訴人之母蔣張
    硯較偏向張尚珍，連張尚珍買房還為其出錢等語（見本院卷
    第212-213頁）。參以上訴人入出境資料記載（詳不爭執事
    項㈢），其於64年2月9日入境臺灣至同年6月8日出境，再於6
    4年6月23日入境臺灣時，在出境申請書上所填載之來臺後地
    址及關係人為「員林鎮光明街1-3號」、「弟蔣敏成、母蔣
    張硯」（見原審卷二第15-18頁），及上訴人之臺灣高等法
    院被告前案紀錄表記載，上訴人58年間之地址為台北市大安
    區，64年以後之地址則為彰化縣員林鎮（見原審卷一第383-
    385頁）等情。可知64年間上訴人與母蔣張硯間有相當緊密
    之親族連結關係，且以員林為經常活動區域。則以蔣張硯與
    張尚珍均住在員林，感情又親近，由蔣張硯主導決定上訴人
    家族退出被上訴人公司，上訴人與其兄弟因此同時轉讓被上
    訴人公司股份，相當合理。故被上訴人抗辯46多年以來，未
    見上訴人其他家庭成員就此股權變更有何異議，上訴人在舅
    父張尚珍過世後主張張尚珍偽造文書，不符常情，應可採信
    。
　㈡上訴人主張因遠居台北，未參與被上訴人公司事務，後來被
    通緝避居國外，不知系爭股份變動，張尚珍可能因此認上訴
    人不可能回來，心存僥倖而辦理過戶等語。惟依上訴人前揭
    入出境資料顯示，上訴人於64年2月9日入境臺灣後，係至同
    年6月8日始出境臺灣，足見64年5月1日時，上訴人確實在臺
    灣。且依上訴人填寫之上開入境申請書及前揭上訴人之臺灣
    高等法院被告前案紀錄表所示，上訴人64年間在臺居住地址
    均為員林，而台北與員林之距離亦非甚遠，均證上訴人上開
    主張與事實未符。況依經濟部中部辦公室109年5月20日經中
    三字第10934512770號函附被上訴人之設立及歷次股東(董事
    )會議事錄暨變更登記表所示（見原審卷一第125-290頁），
    上訴人自被上訴人公司設立時起至64年間均擔任董事，而在
    64年5月1日前之57年3月18日董事會議事錄及決議錄，暨58
    年12月15日、62年2月20日、62年9月1日、62年10月20日、6
    3年3月10日董事會決議錄、64年3月18日臨時股東會決議錄
    ，均記載董事全體出席（見不爭執事項㈡①②，原審卷一第287
    -290、285、279、273、274、267-270、263頁）。則以上訴
    人自57年起擔任被上訴人公司董事，並於57年3月18日至64
    年3月18日期間出席董事會，甚至最後出席之64年3月18日董
    事會，距64年5月1日系爭股份轉讓之時間僅相隔1個多月，
    核情上訴人所稱不知系爭股份變動及轉讓之詞，實無可信。
    至上訴人否認有出席被上訴人公司股東會及董事會乙節，與
    上開被上訴人檢送經濟部之資料不符，上訴人復未舉證以明
    ，自無從採取。又上訴人前因違反票據法刑事案件判刑確定
    執行，於71年11月23日遭通緝，75年6月21日因時效完成撤
    銷通緝；另因偽造有價證券、詐欺、偽造文書等刑事案件，
    經檢察官提起公訴後，於71年間遭法院通緝，嗣因追訴權時
    效完成，於95年間陸續經法院判決免訴後，上訴人於96年1
    月9日入境臺灣等情，有臺灣彰化地方法院檢察處撤銷通緝
    書、臺灣高等法院被告前案紀錄表、臺灣臺北地方法院95年
    度訴緝字第178號、95年度易緝字第77號、臺灣高等法院95
    年度上訴字第4646號、臺灣彰化地方法院95年度訴緝字第19
    號刑事判決、上訴人入出國日期紀錄在卷足憑（見原審卷一
    第380、383-385頁、卷二第89-94、9頁），顯然上訴人受刑
    事通緝時間並非在64年間，益徵上訴人前揭主張與事實不符
    。另上訴人於本院提出記事本，主張66年間被上訴人仍密集
    向上訴人拿錢，可證明上訴人並無退股之事。惟被上訴人否
    認該記事本與本案有關，而該記事本為上訴人自行書寫之內
    容，無年份，且內容所載：2月8日大陽151080及200960、3
    月5日張尚珍408000、4月6日大陽46400等語（見本院卷第67
    -71頁），實無法勾稽上訴人所主張之情事，不足為上訴人
    有利論證。　　　　
  ㈢綜上，上訴人主張張尚珍於64年5月1日偽造上訴人出讓股份
    相關文件，將系爭股份1,800股轉讓給張維仁，其所稱偽造
    之事，無法證明，且與事證不符，並無理由。　
二、上訴人請求確認兩造間系爭股數之股東關係存在，無理由：
　㈠按股份之轉讓，非將受讓人之姓名或名稱及住所或居所，記
    載於公司股東名簿，不得以其轉讓對抗公司。股東名簿應編
    號記載各股東之姓名或名稱、住所或居所、各股東之股數，
    公司法第165條第1項、第169條第1項第1、2款定有明文。是
    股份轉讓以過戶為對抗公司之要件，公司應以何人為股東，
    悉依股東名簿之記載為斷，凡於股東名簿登記為股東者，除
    被證明該過戶登記出於偽造或不實者外，悉依股東名簿之記
    載行使股東之權利。
  ㈡本件並無證據足證64年5月1日上訴人系爭股份轉讓給張維仁
    ，係張尚珍有何偽造情事，而上訴人在移轉系爭股份後已未
    持有被上訴人股份，非被上訴人股東，上訴人請求確認兩造
    間股數1,800股之股東關係存在，揆諸前揭說明，自無理由
    。至被上訴人抗辯本件無確認利益部分，未列爭點，且上訴
    人主張尚持有系爭股份之股東權利，為被上訴人所否認，則
    上訴人就本訴即有確認利益，併予敘明。
三、綜上所述，上訴人無法證明張尚珍偽造出讓系爭股份，而依
    被上訴人公司股東名簿記載，上訴人於64年5月1日已轉讓系
    爭股份，自此即非被上訴人公司股東，上訴人請求確認兩造
    間股數1,800股之股東關係存在，於法未合，不應准許。從
    而原審所為上訴人敗訴之判決，並無不合。上訴論旨指摘原
    判決不當，求予廢棄改判，為無理由，應駁回其上訴。　
四、本件事證已臻明確，兩造其餘之攻擊或防禦方法及所用之證
    據，經本院斟酌後，認為均不足以影響本判決之結果，爰不
    逐一論列，附此敘明。
伍、據上論結，本件上訴為無理由，爰判決如主文。
中　　華　　民　　國　　110 　年　　12　　月　　21　　日
　　　　　　　　民事第一庭    審判長法　官  張瑞蘭
　　　　　　　　　　　　　　　　    法　官  廖穗蓁
　　　　　　　　　　　　　　　　    法　官  黃綵君
正本係照原本作成。
如不服本判決，應於收受送達後20日內向本院提出上訴書狀，其
未表明上訴理由者，應於提出上訴後20日內向本院補提理由書狀
（均須按他造當事人之人數附繕本）。因疫情而遲誤不變期間，
得向法院聲請回復原狀。
上訴時應提出委任律師或具有律師資格之人之委任狀；委任有律
師資格者，另應附具律師資格證書及釋明委任人與受任人有民事
訴訟法第466條之1第1項但書或第2項所定關係之釋明文書影本。
如委任律師提起上訴，應一併繳納上訴裁判費。
　　　　　　　　　　　　　　　　    書記官  趙郁涵

中　　華　　民　　國　　110 　年　　12　　月　　22　　日